【裁判字號】    98,上訴,546
【裁判日期】    981130
【裁判案由】    違反臺灣地區與大陸地區人民關係條例等
【裁判全文】
臺灣高等法院刑事判決                 98年度上訴字第546號
上  訴  人
即  被  告  甲○○
選任辯護人  蔡宏修律師
上列上訴人因違反臺灣地區與大陸地區人民關係條例等案件，不
服臺灣臺北地方法院97年度訴字第1525號、第1855號、第1856號
，中華民國97年12月31日第一審判決（追加起訴案號：臺灣臺北
地方法院檢察署97年度偵字第16992號），提起上訴，本院判決
如下：
    主  文
原判決關於甲○○罪刑宣告部分撤銷。
甲○○共同意圖營利，違反不得使大陸地區人民非法進入臺灣地
區之規定，處有期徒刑參年肆月。
    事  實
一、甲○○與綽號「美女」（真實姓名年籍不詳）之大陸地區成
    年女子，共同意圖營利，基於使大陸地區成年女子乙○○非
    法入境臺灣之犯意聯絡，在該綽號「美女」之安排下，謀議
    由甲○○以假結婚方式擔任乙○○之人頭配偶，待乙○○以
    配偶團聚名義申請入境臺灣後，由乙○○每月支付新臺幣（
    下同）3萬元之對價，充當甲○○擔任人頭配偶使乙○○得
    以非法入境臺灣之報酬。甲○○遂於民國96年12月16日前往
    中國大陸地區，並於96年12月17日，與乙○○在大陸地區四
    川省重慶市民政局公證處辦理結婚公證。甲○○返回臺灣後
    ，於97年1月25日，前往內政部入出國及移民署（以下簡稱
    移民署）填具大陸地區人民入出臺灣地區申請書，以配偶來
    臺灣團聚為由，申請乙○○入境臺灣，經移民署承辦人員為
    實質審查後，核發乙○○中華民國臺灣地區旅行證，乙○○
    遂得以形式上合法配偶來臺團聚名義，於97年4月25日，持
    上開旅行證非法進入臺灣地區。
二、嗣於97年6月20日21時20分許，乙○○在臺北市大安區○○
    ○路○段二一九號「最愛賓館」附近從事性交易時，為警當
    場查獲，因而循線查出上情。
三、案經臺北市政府警察局南港分局移送臺灣臺北地方法院檢察
    署檢察官偵查終結追加起訴。
    理  由
壹、證據能力部分：
一、本件上訴人即被告甲○○及其辯護人除抗辯證人乙○○於接
    受司法警察調查時所為陳述為傳聞證據，無證據能力外，對
    對於本件判決所認定被告犯罪事實所憑之被告以外之人於審
    判外之言詞及書面陳述等證據之證據能力，均未爭執（見本
    院98年11月18日審判筆錄）。本院認證人乙○○之警詢陳述
    與其在原審具結證詞內容本旨相合，依刑事訴訟法第159條
    第1項及同法第159條之2規定之反面解釋，證人乙○○於警
    詢之陳述應無證據能力。
二、至於本件判決認定被告犯罪事實所憑之其他審判外書面陳述
    ，本院審酌該等證據作成時之情況，無非法取證及證明力明
    顯偏低之瑕疵，以之作為證據，當屬適當，依刑事訴訟法第
    159條之5 規定，認有證據能力。
三、又刑事訴訟法第158條之3規定：「證人、鑑定人依法應具結
    而未具結者，其證言或鑑定意見，不得作為證據。」所謂「
    依法應具結而未具結者」，係指檢察官或法官依刑事訴訟法
    第175條之規定，以證人身分傳喚被告以外之人，包含證人
    、告發人、告訴人、被害人、共犯或共同被告到庭作證，或
    雖非以證人身分傳喚到庭，而於訊問調查過程中，轉換為證
    人身分為調查時，此時其供述之身分為證人，檢察官、法官
    依同法第186條至第189條有關具結之規定，命證人供前或供
    後具結，其陳述即符合同法第158條之3規定，得有證據能力
    。至於具結之時期，原則上，固應於訊問前為之，但應否命
    其具結有疑義者，亦得命於訊問後為之。刑事訴訟法第186
    條定有明文。本件證人乙○○於97年9月5日，係先以共同被
    告身分接受檢察官偵訊，檢察官於乙○○陳述後，認其陳述
    內容同時涉及被告之犯罪事實，即對乙○○諭知具結之義務
    與偽證之處罰，由乙○○具結，乙○○之身分屬性，因隨偵
    查程序之動態進行而有所轉換，本院認其具結程序未牴觸刑
    事訴訟法第186條規定。而乙○○既係在檢察官面前本於自
    由意志陳述，更願以具結擔保陳述之真實性，無顯然不可信
    之情形，檢察官、被告及其辯護人又未爭執其在檢察官偵訊
    時陳述之證據能力，無論依刑事訴訟法第159條之1第2項或
    第159條之5規定，均可採認乙○○在檢察官面前所為陳述之
    證據能力。
貳、得心證之理由：
一、訊據被告矢口否認有與綽號「美女」之大陸地區女子共同意
    圖營利使大陸地區成年女子乙○○非法進入臺灣地區之犯行
    ，辯稱：我於95年5、6月間，在網路上認識乙○○，因為年
    紀到了，想要結婚，就去大陸重慶找乙○○，見面之後感覺
    不錯，馬上就結婚。我父親有給我錢，我也有給乙○○1萬
    元人民幣之聘金，後來乙○○來臺灣後，我去機場接她，然
    後同居在姊姊住處，我們在大陸重慶及臺灣都有宴客，只是
    沒有辦結婚登記，我與乙○○有發生性關係，我對她身體特
    徵都很了解，我是真結婚云云。
二、經查：
（一）被告於96年12月16日，前往大陸地區，於96年12月17日，
      與乙○○至大陸地區四川省重慶市民政局公證處辦理結婚
      公證。被告返回臺灣後，於97年1月25日，前往移民署填
      具大陸地區人民入出臺灣地區申請書，以配偶來臺團聚為
      由，申請證人乙○○入境臺灣，經移民署承辦人員為實質
      審查後，核發乙○○中華民國臺灣地區旅行證，使乙○○
      得以形式上合法配偶至臺灣團聚名義，於97年4月25日，
      持上開旅行證非法進入臺灣地區。但被告與乙○○未至戶
      政機關辦理結婚登記，嗣於97年6月20日21時20分許，乙
      ○○由第一審共同被告徐登財（經原審法院判處罪刑確定
      ）搭載前往臺北市大安區○○○路○段219號「最愛賓館」
      附近從事性交易時，為警當場查獲等情，據被告於警詢、
      偵查及原審坦認無訛，並經乙○○及徐登財於原審具結證
      述屬實，復有移民署專勤事務第一大隊臺北市專勤隊97年
      8月30日移署專一字第970014464號函所附之乙○○申請來
      台相關資料及面談記錄（見97年度偵字第16992號偵查卷
      第137頁至第168頁）及臺北市政府警察局南港分局97年6
      月20日搜索扣押筆錄（徐登財部分）、自願受搜索同意書
      、扣押物品目錄表、扣押物品收據（見97度偵字第13591
      號偵查卷一第194頁至第199頁）、臺北市政府警察局南港
      分局97年6月20日搜索扣押筆錄（乙○○部分）、自願受
      搜索同意書、扣押物品目錄表、扣押物品收據（見同上偵
      查卷二第37頁至第42頁）附卷可證。
（二）被告雖辯稱其與乙○○係真結婚，並以前詞置辯。而被告
      甲○○之父楊信恭於偵查中亦證稱：「我拿15萬元給被告
      ，他都自己去辦」、「我知道他娶大陸女子為妻」等語（
      見97年度偵字第16992號卷第179頁至第182頁）。然乙○
      ○於97年9月15日接受檢察官偵訊時即證稱：「（你是經
      由何管道進入臺灣？）一位大陸的女性朋友綽號「美女」
      ，介紹我以假結婚的名義台來，她說來這邊從事性交易，
      她說上班再還錢給她，新臺幣20萬元，但她並沒有什麼費
      用」、「（如何認識被告？是真結婚還是假結婚？）他打
      電話給我，叫我去機場接他，假結婚」、「（被告為何要
      當你的人頭老公？有無約定代價？）我不知道，但進入臺
      灣後我每個月要給他3萬」、「（3萬元如何交付？）我沒
      有親自交給他，我上班以後美女會跟我說這個月可以領到
      多少，要扣多少錢，包含20萬與人頭老公的費用」、「我
      承認是假結婚」等語（見同上偵查卷第189頁至第192頁）
      ，並具結擔保上述證言之真實性。復於原審接受交互詰問
      結證稱：「是一個女子綽號叫『美女』介紹的，『美女』
      於96年12月12日打電話給我，說被告於16日要來，跟我辦
      理結婚登記，那時才看到他，之前從來沒有看過被告，也
      不認識他。我也是想要來臺灣上班賺錢，當時也是美女介
      紹的，有提到從事性交易賺錢的事情」、「有請客，但是
      沒有請親友，隨便找外面的人，那些人都是『美女』安排
      的，地點是在重慶的餐廳一起吃個飯，也有拍照，當時有
      穿著紅色的結婚旗袍」、「我進入臺灣之後住在臺北縣三
      重市，地址我不知道，我沒有住被告家，我來臺灣之後，
      是被告接我到三重住，然後他就離開，我自己一個人住在
      那裡，那裡有一間房間一個套房，我只有一個人住」、「
      我不知道被告是否知道我的生活情形，他沒有跟我提過，
      我也沒有問他」、「從來沒有發生過性行為」、「是『美
      女』告訴我要給3萬元老公費，說我上完班後再支付，是
      每個月給，這都是美女在安排。」等語（見原審97年度第
      1856號卷第27頁至第30頁）。綜觀乙○○於偵查至原審證
      詞內容均屬一致，參諸乙○○申請入境臺灣之第一次面談
      結果紀錄（見同上偵查卷第150頁至第156頁），被告與乙
      ○○雙方自稱於網路認識兩年，但對於如何稱呼對方，竟
      無法告知，致當時無法來臺，被告所謂於網路結識乙○○
      ，乃本於結婚真意至中國大陸地區與乙○○結婚云云，已
      乏合理之事實基礎。而乙○○於97年4月25日，以與配偶
      團聚之名義，持中華民國臺灣地區旅行證入境臺灣後，不
      到2個月時間，旋於同年6月20日，因從事性交易而為警方
      查獲，核與其證稱入境臺灣後，欲藉從事性交易賺取報酬
      ，支付得以非法入境臺灣之所謂人頭老公費用乙節，亦相
      符合。乙○○與被告並無仇怨，被告於庭訊時，甚且一再
      聲稱其深愛乙○○，衡情乙○○當無冒偽證罪重罰而設詞
      誣陷被告之必要，乙○○證詞之真實性，應無疑問，堪以
      採信。至被告選任辯護人雖舉被告之郵局存摺並無每月3
      萬元之入帳紀錄，質疑乙○○所言不實，被告並聲請傳喚
      乙○○再度來臺灣作證證明其等有真實婚姻關係。惟金錢
      本可直接現物交付，不須匯入金融帳戶。而乙○○於原審
      接受交互詰問及法院訊問時，對於本案相關案情，已陳述
      明確，當時被告亦在場得以行使對質詰問權，依刑事訴訟
      法第196條、第163條之2第3款規定，無再行傳喚乙○○作
      證之必要。至於被告主張其瞭解乙○○之身體各部特徵，
      足證與乙○○有親密之夫妻性關係存在，又聲請本院函查
      0000000000號電話號碼為何人申辦，辯稱被告若係經由綽
      號「美女」之人安排而擔任人頭配偶，當無須依乙○○所
      提供之電話與乙○○聯絡，被告「婚後」卻與乙○○密切
      聯絡，可見乙○○所言不實云云。查本案之事實關鍵在於
      被告與乙○○婚姻關係是否真實合法存在，與被告有否與
      乙○○發生性關係及有無電話聯絡無涉，即使乙○○對於
      其究竟有否與被告從事性行為之陳述，有所隱情，然其針
      對與被告為假結婚乙節，已證述明確，且符真實，依刑事
      訴訟法第163條之2第2款、第3款規定，此部分證據調查聲
      請，亦無斟酌採納及調查之必要。
（三）被告雖又提出所謂其與乙○○在大陸地區舉行婚宴及偕同
      乙○○出遊與合拍婚紗照片與在臺宴客請帖，主張其與乙
      ○○有真實婚姻關係存在，並非利用假結婚方式使乙○○
      得以團聚名義入境臺灣云云。惟乙○○業於原審明確證稱
      當時在大陸地區所謂婚宴及拍照等，均是由「美女」所安
      排。據此足認被告與乙○○之婚姻徒具虛偽形式，其2人
      無結婚真意，婚姻契約當然無效。又觀本院卷附之被告所
      提在臺宴客請帖，印載邀宴人為被告父母楊信恭、王心慈
      ，宴客時間為97年4月27日下午6時30分，地點在基隆市○
      ○路46巷4號之通明里里民大會場，惟被告於97年9月3日
      接受檢察官偵訊時，陳稱：「（檢察官問：乙○○來臺後
      有宴客？）沒有，我們打算在8、9月請客。」被告之父楊
      信恭當日亦結證稱：「（檢察官問：乙○○來臺後有宴客
      ？）沒有，我想等8月以後再補請客。」從而，被告所提
      請帖印載宴客時間與被告及被告之父所言完全不合。此外
      ，基隆市通明里里長甚且於98年11月4日上午9時親自以電
      話與本院書記官聯絡，其表示基隆市通明里里民大會場於
      97 年4月27日當日晚間，查無外借作為結婚喜宴場地之紀
      錄。本院質之被告當日宴客外燴之廚師為何人？有無當日
      宴客之照片作為佐證？被告答稱：「我要回去問……打算
      以後準備較好時再照（照片）。」（見本院98年11月18日
      審判筆錄第4、5頁），此亦違反一般喜宴均會拍照留供紀
      念之臺灣社會常情。本院審判長於諭知本件辯論終結之同
      時，告知被告如有借用通明里里民大會場宴客，可提出里
      長證明及收據供參，而被告卻遲遲無法提出相關證據。綜
      上情事，被告所提前開反證，顯屬虛偽不實，無從據為被
      告有利之認定。
四、據上所析，被告所辯各節，查屬卸責之偽詞，不足採信，本
    件事證明確，被告犯行堪以認定，應依法論科。
參、論罪科刑與撤銷改判理由：
一、按大陸地區人民非經主管機關許可，不得進入臺灣地區；又
    臺4灣地區人民不得使大陸地區人民非法進入臺灣地區；臺
    灣地區與大陸地區人民關係條例第10條第1項及第15條第1項
    第1款定有明文。次按同條例第79條第1項處罰違反同條例第
    15條第1款所定使大陸地區人民非法進入臺灣地區罪，凡非
    經合法手續進入者，皆包含之，不以偷渡進入者為限，有最
    高法院90年度臺上字第3180號、92年度臺上字第40號判決意
    旨足參。大陸地區人民為臺灣地區人民之配偶，得申請進入
    臺灣地區團聚，主管機關經審查後得核給一個月停留期間之
    許可；通過面談准予延期後，得再核給五個月停留期間之許
    可；有大陸地區人民進入臺灣地區許可辦法第4條第1項規定
    可參。惟本件被告與乙○○無結婚之真實合意，被告仍與乙
    ○○在大陸地區辦理公證結婚手續，以徒具外觀合法形式之
    結婚，使乙○○以團聚為由申請入境臺灣，藉以規避我國政
    府對大陸地區人民入境之管制，被告實質上形同以非法手段
    使大陸地區人民進入台灣，且被告係為圖得乙○○非法入境
    臺灣之後，每月所須支付之3萬元對價報酬，故被告基於營
    利之意圖，而違反臺灣地區與大陸地區人民關係條例第15條
    第1款之規定，應依同條例第79條第2項之罪處斷（本院暨所
    屬法院95年法律座談會第30則研討結果參看）。被告與綽號
    「美女」之大陸地區成年女子，有犯意聯絡，行為分擔實行
    ，為共同正犯。
二、原審以臺灣地區與大陸地區人民關係條例第79條第2項之處
    罰，其立法目的係因所謂「蛇頭」（指安排大陸地區人民偷
    渡至大陸地區以外地區之人）引介大陸偷渡客進入台灣地區
    ，日趨猖狂，對社會秩序及國家安全之危害，甚為嚴重，乃
    有特別加重其刑罰之必要。認被告僅充任假結婚人頭，所獲
    小利又來自人蛇集團成員，屬於因假結婚而喪失形式上未婚
    身分，及須承擔將來受刑事訴追風險之代價，尚難認係因安
    排大陸地區人民非法進入臺灣地區之對價，其行為態樣與「
    蛇頭」有別，非臺灣地區與大陸地區人民關係條例第79條第
    2項加重處罰規定之適用對象，對被告之犯行，援引同條例
    第1項之規定，予以論罪科罰，固非無見。然本件被告係與
    綽號大陸地區女子「美女」基於犯意聯絡，由「美女」安排
    被告擔任乙○○之人頭配偶，乙○○為能以假結婚團聚名義
    申請進入臺灣地區，每月尚須支付被告人頭老公費3萬元作
    為對價，被告若無藉此牟利之意圖，何須充當乙○○之人頭
    配偶，而使乙○○得以非法入境臺灣地區，被告所為，自該
    當臺灣地區與大陸地區人民關係條例第79條第2項之加重處
    罰要件，原審此部分認事用法，尚有未洽，被告否認犯罪，
    提起上訴指摘原判決不當，求為改判無罪，雖無理由，惟原
    審判決關於諭知被告罪刑部分，既有上開可議之處，自應由
    本院將原判決該部分撤銷改判。
三、爰審酌被告與綽號「美女」之大陸地區女子共同意圖營利，
    以假結婚方式擔任乙○○之人頭配偶，使乙○○得以非法進
    入臺灣地區，破壞政府對於兩岸人民交流之安全管制，兼衡
    被告犯罪動機、情節、方法及其犯罪後飾詞否認犯罪，甚且
    使用虛偽不實之證據欲逃避追訴處罰之態度等一切情狀，量
    處有期徒刑3年4月，以資懲戒。至被告被訴使公務員登載不
    實與行使此文書罪嫌及圖利媒介性交易罪嫌部分，因查無積
    極證據足資證明被告有此部分犯行，檢察官以其與前述論罪
    科刑部分，有想像競合犯裁判上一罪關係，本院不另為無罪
    之諭知。
據上論斷，應依刑事訴訟法第369條第1項前段、第364條、第299
條第1項前段，臺灣地區與大陸地區人民關係條例第79條第2項，
刑法第11條前段，判決如主文。
本案經檢察官繆卓然到庭執行職務。
中    華    民    國    98    年    11    月    30    日
            刑事第十三庭  審判長法  官    曾德水
                                法  官    遲中慧
                                法  官    陳恆寬
以上正本證明與原本無異。
如不服本判決，應於收受送達後10日內向本院提出上訴書狀，其
未敘述上訴之理由者並得於提起上訴後10日內向本院補提理由書
（均須按他造當事人之人數附繕本）「切勿逕送上級法院」。
                                書記官    黃家麟
中    華    民    國    98    年    12    月    4     日
附錄本案論罪科刑法條全文：
臺灣地區與大陸地區人民關係條例第79條
違反第15條第1款規定者，處1年以上7年以下有期徒刑，得併科
新臺幣1百萬元以下罰金。
意圖營利而犯前項之罪者，處3年以上10年以下有期徒刑，得併
科新臺幣5百萬元以下罰金。
前二項之首謀者，處5年以上有期徒刑，得併科新臺幣1千萬元以
下罰金。
前三項之未遂犯罰之。


司法院資訊處製作；財團法人民間司法改革基金會備份。
